最　高　行　政　法　院　判　決　　　　　　　　　　九十一年度判字第四七二號
　　再 審原 告　乙○○
　　　　　　　　甲○○
　　　　　　　　丙○○
　　再 審被 告　臺北市政府工務局
　　代　表　人　陳威仁
右當事人間因建築法事件，再審原告對中華民國八十九年六月九日本院八十九年度判
字第一八七七號判決提起再審之訴，本院判決如左：
　　主  文
再審之訴駁回。
再審訴訟費用由再審原告負擔。
　　事  實
緣再審原告所有臺北市○○○路○段一五一巷八號地下一樓建築物，領有再審被告核
發之六七使字第一六八一號使用執照，原核准用途為防空避難室兼停車場。民國八十
六年五月十四日經臺北市政府建設局查獲上開場址擅自提供予洪勝彬違規為「準將花
式撞球場」使用，再審被告以八十六年六月十一日北市工建字第八六三三七八五八○
○號書函及第八六三三七八五八○一號書函各處使用人（洪勝彬）及所有權人即再審
原告新臺幣（下同）六萬元罰鍰，並勒令停止使用。又臺北市政府警察局大安分局於
八十六年六月六日赴現場臨檢時，查獲上開場址擅自提供予曾仲豪違規為「球將撞球
場」使用，再審被告再以八十六年七月十日北市工建字第八六三○七○二六○一號書
函及第八六三○七○二六○二號書函各處使用人（曾仲豪）及再審原告六萬元罰鍰，
並勒令停止使用。嗣再審被告以八十六年十月二十七日北市工建字第八六三一二二七
八○○號書函通知再審原告系爭建築物於八十六年七月間擅自提供予乙○○違規為「
球將撞球場」使用，處六萬元罰鍰，並廢棄前開八十六年七月十日北市工建字第八六
三○七○二六○二號書函處罰鍰處分。另再審被告以八十六年十月二十七日北市工建
字第八六三一二二七八○一號書函通知再審原告系爭建築物於八十六年六月間擅自提
供予乙○○違規為「準將花式撞球場」使用，處六萬元罰鍰，並廢棄八十六年六月十
日北市工建字第八六三三七八五八○○號書函處罰洪勝彬之處分。再審原告不服，訴
經臺北市政府以八十七年六月二十三日府訴字第八七○四四二四三○一號訴願決定將
原處分撤銷，責由再審被告查明「準將花式撞球場」、「球將撞球場」違規使用系爭
建物之時間及違規使用人後，重新就違規使用人及所有權人擇一為處分。嗣再審被告
以八十七年九月十六日北市工建字第八七三一七一三三○○號書函知再審原告：「．
．．二、台端所有坐落臺北市○○○路○段一五一巷八號地下一樓建築物於八十六年
五、六月間供洪勝彬、曾仲豪違規使用為撞球場案，．．．。惟據本府建設局、警察
局確於八十六年五、六月間查獲上述建物違規使用為撞球場，違反建築法第七十三條
後段規定事實明確，茲依同法第九十條規定應處台端等新臺幣六萬元整罰鍰．．．。
」再審原告仍表不服，提起訴願、再訴願，遞遭決定駁回，提起行政訴訟，復經本院
八十九年度判字第一八七七號判決（下稱原判決）駁回，遂以原判決適用法規顯有錯
誤為由，提起再審之訴。茲摘敘兩造訴辯意旨如次：
再審原告起訴意旨略謂︰一、原判決違反訴願法第二十四條規定：原判決之人（即再
審原告、再審被告、訴願人及原處分機關）及法律關係（即建物、同一時間違反建築
法規定之使用）均受臺北市政府訴願決定書（八十七年六月二十三日府訴字第八七○
四四二四三○一號）之拘束。若不服該決定，再審被告應對之提起再訴願，再審被告
未提起再訴願爭執，即為證明本案中違反建築法之行為人是使用人或承租人而非再審
原告。故原判決所為「原告之訴駁回」，顯然違背行政訴訟法第二十八條第一款之「
適用法規顯有錯誤者」。二、行政訴訟法第三十三條規定準用民事訴訟法：再審被告
對再審原告就同一事件之違法處分，亦違反民事訴訟法第二百五十三條規定一事不再
理之規定。原判決不察，亦有違反此規定。三、綜上所述，原判決適用法規顯有錯誤
，請將原判決廢棄，並將原處分及一再訴願決定均撤銷等語。
再審被告答辯意旨略謂：一、按建築法第七十三條規定：「建築物．．．非經領得變
更使用執照，不得變更其使用」，第九十條規定：「違反第七十三條後段規定擅自變
更使用者，處建築物所有權人或使用人新臺幣六萬元以上三十萬元以下罰鍰，並勒令
停止使用．．．」合先敘明。二、查八十四年八月修正之建築法第九十條規定，對違
規使用之情形得處建築物所有權人罰鍰，其修正旨意乃為避免處罰違規使用人時，動
輒以人頭變更，查處不易，強制執行無效之現象，且建築物所有權人、使用人均應負
有維持及監督其所有建築物合法使用之義務責任，不得因借用人頭或因出租謀利而免
責，依系爭建築物歷年供違規使用之情形，悉依建築法處分行為時之使用人仍未能確
實阻遏違規使用情事。本案再審原告顯未善盡建築法上所課維護建築物合法使用之責
任，再審被告曾發函再審原告請其依法盡所有權人監管之權利義務，此有八十六年五
月二十八日北市工建字第八六三三七四一○○○號函可稽。三、按行為時建築法第九
十條第一項之規定，究應處罰所有權人或使用人，係措施對象之選擇，屬「選擇裁量
」為行政裁量之一種。於法律授權範圍內，得為自由判斷，擇其最適當者為之。再者
，前揭建築法第九十條第一項規定之行政罰，係針對「不服從犯」所設之行政秩序罰
，該條項並未對行政罰故意過失設有特別規定，僅需違反作為義務，而不以發生損害
或受危險為其要件，即依法以作為或不作為義務，一經違反，即構成行政罰之要件，
參照司法院釋字第二七五號、四九五號解釋意旨，為顧及行政目的之實現，另設「推
定過失」之制度。如有違規事實存在，除行為人能舉證證明其無責任條件即無故意過
失外，即應受罰。再審原告對其所有之系爭建築物負有維護合法使用之作為義務，其
租予他人使用，即應瞭解建築物使用情形，尚不能只享受其租金利益而怠忽其法定義
務。四、本件前經臺北市政府八十七年六月二十三日府訴字第八七○四四二四三○一
號訴願決定，將原處分撤銷，由再審被告查明事實後另為適法處分。嗣再審被告重為
處分結果，認再審原告所有系爭建物，於八十六年五、六月間係供洪勝彬、曾仲豪違
規作為撞球場，違反建築法第七十三條規定，事實明確，乃依同法第九十條規定處以
六萬元罰鍰，並將該結果通知再審原告，則其重為處分之結果，並未違背上開訴願決
定意旨。綜上所述，本案之原處分並無違誤，並無行政訴訟法第二百七十三條第一款
「適用法規顯有錯誤」之情事。再審原告之主張為無理由，請將再審原告之訴駁回等
語。
　　理  由
按對民國八十七年十月二十八日修正公布之行政訴訟法施行前已確定裁判之再審，其
再審事由，依新法（即修正之行政訴訟法）之規定，為行政訴訟法施行法第三條所明
定。次按行政訴訟當事人對本院之判決提起再審之訴，必須具有行政訴訟法第二百七
十三條第一項、第二項所列情形之一者，始得為之。上開法條第一項第一款（相當於
同法修正前第二十八條第一款）規定：「適用法規顯有錯誤者」，係指原判決所適用
之法規與該案應適用之現行法規相違背或與解釋、判例有所牴觸者而言。至於法律上
見解之歧異，再審原告對之縱有爭執，要難謂為適用法規顯有錯誤，而據為再審之理
由。原判決以再審原告所有系爭建築物，經臺北市政府建設局八十六年五月十四日查
獲擅自提供予洪勝彬違規為「準將花式撞球場」使用，另臺北市政府警察局大安分局
亦於八十六年六月六日赴現場臨檢時，查獲擅自提供予曾仲豪違規為「球將撞球場」
使用，再審被告認系爭建築物領有其核發之使用執照，原核准用途為防空避難室兼停
車場，卻擅自變更作為撞球場使用，乃以八十七年九月十六日北市工建字第八七三一
七一三三○○號書函處系爭建築物所有權人（即再審原告）六萬元罰鍰，核與建築法
第九十條第一項前段規定，尚無不合。又建築法第九十條第一項規定：「違反第七十
三條後段規定擅自變更使用者，處建築物所有權人或使用人新台幣六萬元以上三十萬
元以下罰鍰並勒命停止使用。．．．。」，究應處罰所有權人或使用人，係措施對象
之選擇，屬「選擇裁量」，為行政裁量之一種，法律許可行政機關於法規之前提要件
完備時，於法律授權範圍內，行使措施對象之選擇之職權時，得為自由判斷，擇其最
適當者為之，以實現行政目的。再者，前揭建築法第九十條第一項規定之行政罰，係
針對「不服從犯」所設之行政秩序罰，該條項並未對行政罰故意過失設有特別規定，
僅須違反作為義務，而不以發生損害或受危險為其要件，即依法有作為或不作為義務
，一經違反，即構成行政罰之要件，參照司法院釋字第二七五號、第四九五號解釋意
旨，為顧及行政目的（參照建築法第一條之立法目的）之實現，另設「推定過失」之
制度，如有違規事實存在，除行為人能舉證證明其無責任條件即無故意或過失外，即
應受罰。本件再審原告對其所有之系爭建築物負有維護合法使用之作為義務，其租與
他人使用，即應了解其建築物使用情形，尚不能只享受其租金利益而怠忽其法定義務
。又本件前經台北市政府八十七年六月二十三日府訴字第八七○四四二四三○一號訴
願決定，將原處分撤銷，責由再審被告另為處分，惟其理由述明：由再審被告查明「
準將花式撞球場」、「球將撞球場」違規使用系爭建物之時間及違規使用人後，重新
就違規使用人及所有權人擇一重為處分。嗣再審被告重為處分結果，認再審原告所有
系爭建物，於八十六年五、六月間係供洪勝彬、曾仲豪違規作為撞球場，違反建築法
第七十三條規定，事實明確，乃依同法第九十條規定處以六萬元罰鍰，並將該結果通
知再審原告，則其重為處分之結果，並未違背上開訴願決定意旨，乃駁回再審原告前
訴訟程序之訴。經核原判決所適用之法規，並無與該案應適用之現行法規相違背，或
與解釋判例有所牴觸之情形，自難謂原判決有再審事由。查台北市政府八十七年六月
二十三日府訴字第八七○四四二四三○一號訴願決定，以本件再審被告八十六年六月
十一日、八十六年七月十日之處分書函係同時就系爭建築物之使用人及所有權人同時
加以處罰，已難謂合於建築法第九十條之規定，雖再審被告嗣後於八十六年十月二十
七日先後廢止八十六年六月十一日對洪勝彬（使用人）之處罰及廢止八十六年七月十
日對再審原告等（所有權人）之處罰，惟因對再審原告等之部分復又再行處罰，故並
未完全改正該等處分違法之處，則再審被告所屬建築管理處以八十六年十一月二十七
日北市工建（使）字第八六七○七九○二○○號書函復知再審原告仍維持原處分即仍
有不當，乃將原處分撤銷，由再審被告查明「準將花式撞球場」、「球將撞球場」違
規使用系爭建物之時間及違規使用人後，重行就違規使用人、所有權人（再審原告）
擇一處分。從而，再審被告依該訴願決定意旨查明系爭建物於八十六年五、六月間係
供洪勝彬、曾仲豪違規作為撞球場，違反建築法第七十三條規定，事實明確，乃依同
法第九十條規定處以六萬元罰鍰，並將該結果通知再審原告，則其重為處分之結果，
並未違背上開訴願決定意旨，亦無違反一事不再理原則。再審原告訴稱原判決未受臺
北市政府八十七年六月二十三日府訴字第八七○四四二四三○一號訴願決定書之拘束
，所為「原告之訴駁回」，已決違反修正前訴願法第二十四條（相當於現行訴願法第
九十五條）規定；又再審被告對再審原告等同一事件之違法處分，亦違反民事訴訟法
第二百五十三條規定一事不再理之規定云云，核屬再審原告一己對法律上見解之歧異
，要難謂為原判決適用法規顯有錯誤。綜上所述，再審原告提起本件再審之訴，顯無
理由，應予駁回。
據上論結，本件再審之訴為顯無理由，爰依行政訴訟法第二百七十八條第二項、第九
十八條第三項前段，判決如主文。
中　　華　　民　　國　　九十一　　　年　　　四　　　　月　　　四　　　　日
                    最 高 行 政 法 院  第 四 庭
                                審 判 長 法  官　　　廖　政　雄
                                         法  官　　　趙　永　康
                                         法  官　　　林　清　祥
                                         法  官　　　鍾　耀　光
                                         法  官　　　姜  仁  脩
右  正  本  證  明  與  原  本  無  異
　　　　　　　　　　　　　　　　　　　　 法院書記官　蘇  金  全
中　　華　　民　　國　　九十一　　　年　　　四　　　　月　　　四　　　　日
